【裁判字號】    95,簡上,196
【裁判日期】    951228
【裁判案由】    業務過失致死
【裁判全文】
臺灣桃園地方法院刑事判決             95年度簡上字第196號
上  訴  人  臺灣桃園地方法院檢察署檢察官
被      告  丙○○
            乙○○
上列上訴人因被告因業務過失致死案件，不服本院95年度簡字第
2號，中華民國95年2月23日第一審簡易判決（聲請簡易判處刑書
案號：94年度偵字第19407號），提起上訴，本院合議庭為第二
審判決如下：
    主      文
上訴駁回。
    事      實
一、丙○○係友立起重工程有限公司（下稱友立公司）之負責人
    ，並以執行操作起重機為業；乙○○則受僱於丙○○擔任貨
    車駕駛及操作吊車，均係從事業務之人。緣王忠墩、黃澄清
    向前惠台網鐵有限公司承攬位於桃園縣蘆竹鄉○○路三七之
    一號「九三桃縣工建字第會蘆二○三三號新建工程」之水電
    、消防工程，並將其中消防安裝作業中之起重、吊掛作業轉
    交友立公司承攬。嗣於民國九十四年七月十九日某時許，乙
    ○○駕駛積載型移動式起重機，丙○○駕駛卡車型移動式起
    重機，先、後前往上開工地，共同進行友立公司承攬之上開
    起重、吊掛作業。丙○○應注意對於經中央主管機關指定具
    有危險性之機械或設備，非經檢查機構或中央主管機關指定
    之代行檢查機構檢查合格，不得使用；對於移動式起重機之
    使用，以吊物為限，不得乘載或吊升勞工從事作業；對於起
    重機具之作業，應規定一定之運轉指揮信號，並指派專人負
    責辦理，且依當時情形，尚無使之不能注意情事，即非不能
    注意，竟疏於注意及此，於同日十五時許，在上址，在無專
    人負責運轉指揮信號之情形下，即指示乙○○操作未經檢查
    合格屬危險性之上開積載型移動式起重機，違反上開起重機
    應以吊物為限，不得乘載或吊升勞工從事作業之規定，以該
    積載型移動式起重機前所加裝之吊籃，吊升未佩戴安全索或
    安全帶以防止墜落之王忠墩、黃澄清二人進行防火偵測裝置
    安裝作業；丙○○則另在上開積載型移動式起重機後方約二
    十公尺處，操作卡車型移動式起重機，準備吊掛相關管路設
    施，以供王忠墩、黃澄清施作上開安裝工程。嗣於同日十五
    時五分許，乙○○以上開積載型移動式起重機，將王忠墩、
    黃澄清吊升離地約六點二公尺時，褚候旺另應注意其在該積
    載型移動式起重機後方，操作上開卡車型移動式起重機，其
    伸長吊桿時，應避免其吊桿碰撞前方之王忠墩、黃澄清乘坐
    之吊籃；乙○○亦應注意其操作積載型移動式起重機已將王
    忠墩、黃澄清吊升離地約六點二公尺，自應注意防止該起重
    機之籃吊，遭與其共同作業之丙○○所操作之卡車型移動式
    起重機吊桿之碰撞，竟均疏於注意及此，丙○○操作卡車型
    移動式起重機之吊桿向前延時，不慎撞擊王忠墩、黃澄清乘
    坐之吊籃；而乙○○亦因幫忙王忠墩、黃澄清重新接合供電
    延長線，而未能及時阻止丙○○延伸吊桿或採取適當之避讓
    措施，致王忠墩、黃澄清所乘坐之吊籃，遭上開吊桿碰撞後
    ，自高空墜落，王忠墩因而受有頭、胸、腹、腰部外傷，出
    血性休克等傷害；黃澄清因而受有頭、胸部外傷，出血性休
    克等傷害，雖均經緊急送醫，黃澄清於送醫途中死亡；王忠
    墩送醫後不治死亡。
二、案經王忠墩之妻甲○○訴請台灣桃園地方法院檢察署檢察官
    偵查後聲請簡判決處刑。
    理      由
一、被告丙○○於警詢及本院審理時坦承其有於前開時、地，駕
    駛上開卡車型移動式起重機前往上址，進行友立公司承攬之
    上開起重、吊掛作業，並有於上開時、地，指示被告乙○○
    操作其前已加裝吊藍且未經檢驗合格之積載型移動式起重機
    ，以該起重機上加裝之吊籃，吊升未佩戴安全索或安全帶以
    防止墜落之被害人王忠墩、黃澄清二人進行上開防火偵測裝
    置之安裝作業；而其則在該起重機後方，操作上開卡車型移
    動式起重機，準備吊掛相關管路設施，以供被害人二人施作
    上開安裝工程；其於上開時、地，向前延伸其起重機吊桿時
    ，不慎撞擊被害人二人乘坐之吊籃，被害人二人因而自高空
    墜落，被害人王忠墩因而受有頭、胸、腹、腰部外傷，出血
    性休克等傷害；被害人黃澄清因而受有頭、胸部外傷，出血
    性休克等傷害，雖均經緊急送醫，被害人黃澄清於送醫途中
    死亡；被害人王忠墩送醫後不治死亡等情不諱；被告乙○○
    於警詢及本院審理時坦承其有於前開時、地，駕駛上開積載
    型移動式起重機前往上址，進行友立公司承攬之上開起重、
    吊掛作業，其於前開時、地，依被告丙○○指示操作該積載
    型移動式起重機，吊升被害人二人進行防火偵測裝置之安裝
    作業，其將被害人二人吊升離地約六點二公尺時，因幫忙被
    害人二人重新接合供電延長線，而暫時離開其操作之起重機
    ，被告丙○○於上開時、地，向前延伸起重機吊桿，不慎撞
    擊被害人二人乘坐之吊籃，被害人二人因而自高空墜落，被
    害人王忠墩因而受有頭、胸、腹、腰部外傷，出血性休克等
    傷害；被害人黃澄清因而受有頭、胸部外傷，出血性休克等
    傷害，雖均經緊急送醫，被害人黃澄清於送醫途中死亡；被
    害人王忠墩送醫後不治死亡等情不諱，並有被害人黃澄清之
    敏盛綜合醫院診斷證明書一份（載明到院即無生命跡象）；
    現場及被害人二人受傷情形照片十八張、台灣桃園地方法院
    檢察署驗斷書、相驗屍體證明書各二份、行政院勞工委員會
    北區勞動檢查所九十四年十一月四日勞北檢營字第Ｚ○○○
    ○○○○○○號函暨所附被害人王忠墩、黃澄清從事消防管
    線安裝作業於桃園縣蘆竹鄉發生墜落致死災害案檢查初步報
    告書各一份在卷可證，此部分事實，已堪認定。另被告丙○
    ○雖於本院審理時陳稱其係於當天早上，即駕駛上開起重機
    前往上址云云，核與被告乙○○所稱被告丙○○係於當天下
    午，始駕駛上開起重機前往上址等情不符，然其二人均已陳
    明當天係被告乙○○先駕駛上開起重機前往上址後，被告丙
    ○○始駕駛上開起重機亦前往上址，共同進行友立公司承攬
    之上開起重、吊掛作業等情，互核相符；且其二人於本院審
    理時就其二人係分別駕駛上開起重機，於上址進行上開作業
    時肇事，上開事故發生之原因及該事故發生後，相關車輛停
    放、移動及救護車到場施救之情形等情，均陳述明確且互核
    一致，是本件係被告乙○○先駕駛上開起重機前往上址後，
    被告丙○○始駕駛上開起重機亦前往上址，共同進行友立公
    司承攬之上開起重、吊掛作業，且事故發生時，該二起重機
    ，均在現場已明，至於其二人到達現場之時間，因事隔已久
    ，其二人之記憶難免模糊，又與本件事故無涉，尚無確認之
    必要，一併敘明。
二、按「雇主對於經中央主管機關指定具有危險性之機械或設備
    ，非經檢查機構或中央主管機關指定之代行檢查機構檢查合
    格，不得使用。」「雇主對於移動式起重機之使用以吊物為
    限，不得乘載或吊升勞工從事作業。但在不得已情形下，具
    有人員專用乘座廂及圍欄、佩戴安全索或安全帶等，足以防
    止墜落之設施等者，不在此限。」「雇主對於起重機具之作
    業，應規定一定之運轉指揮信號，並指派專人負責辦理」，
    勞工安全衛生法第八條第一項、起重升降機具安全規則第五
    十一條、勞工安全衛生設施規則第八十八條分別定有明文。
    被告丙○○為友立公司之負責人並以執行操作起重機為業，
    為雇主並為從事操作吊車業務之人，業如前述，而本件友立
    公司雖係向被害人二人承攬上開消防安裝作業中之起重、吊
    掛作業，被害人二人均非被告丙○○僱用之工人，被告丙○
    ○對於被害人二人自非勞工安全衛生法所規定之「雇主」，
    然上開規定均係為防止不當操作起重機所發生之危險事故之
    一般規定，被告丙○○不但專營起重、吊升業務且實際執行
    起重機之操作業務，縱非上開法規所規定之「雇主」，亦應
    注意於操作起重機或指示員工操作起重機時，不得違反上開
    規定所指示之內容，以避免危險之發生，是本件被告丙○○
    雖無違反勞工安全衛生法之規定，然被告丙○○上開注意義
    務仍不解免。而依當時情形，尚無使之不能注意不得使用上
    開未經檢查機構或中央主管機關指定之代行檢查機構檢查合
    格之起重機；該起重機以吊物為限，不得乘載或吊升未佩戴
    安全索或安全帶等足以防止墜落之設施之人；於起重機具之
    作業，應規定一定之運轉指揮信號並指派專人負責辦理等情
    事，即非不能注意，竟疏於注意及此，因而肇事，自有過失
    。而被告乙○○則受僱於被告丙○○擔任吊車操作司機，亦
    係從事操作吊車業務之人；本件被告乙○○駕駛積載型移動
    式起重機，被告丙○○駕駛操作卡車型移動式起重機，先後
    前往上開工地，共同進行友立公司承攬之上開起重、吊掛作
    業，被告乙○○以上開積載型移動式起重機，將被害人二人
    吊升離地約六點二公尺時，被告褚候旺在該積載型移動式起
    重機後方約二十公尺處，操作上開卡車型移動式起重機時，
    被告褚候旺本應注意其伸長吊車吊桿時，應避免其吊桿碰撞
    前方被害人二人乘坐之吊籃；被告乙○○亦應注意防止其積
    載型移動式起重機之籃吊，遭卡車型移動式起重機之碰撞，
    而依當時情形，尚無使之不能注意之情事，竟均疏於注意及
    此，被告丙○○操作卡車型移動式起重機之吊桿向前延時，
    不慎撞擊被害人二人乘坐之吊籃；而被告乙○○亦因幫忙被
    害人二人重新接合供電延長線，而未能及時阻止被告丙○○
    延伸吊桿或採取適當之避讓措施，因而肇事，被告二人亦有
    此部分過失亦明。又被害人二人均係因本件事故而傷重不治
    死亡，被告二人之過失行為，與被害人二人死亡之結果，有
    相當之因果關係。本件事證已經明確，被告二人犯行堪予認
    定。
三、論罪科刑部分：
(一)、查被告行為後，刑法於九十四年二月二日公布，於九十五年
    七月一日施行，按行為後法律有變更者，適用行為時之法律
    ，但行為後之法律有利於行為人者，適用最有利於行為人之
    法律，修正後刑法第二條第一項訂有明文。此條規定乃與刑
    法第一條罪刑法定主義契合，而貫徹法律禁止溯及既往原則
    ，係規範行為後法律變更所生新舊法律比較適用之準據法，
    是刑法第二條第一項本身雖經修正，但刑法第二條第一項既
    屬適用法律之準據法，本身尚無比較新舊法之問題，應一律
    適用裁判時之修正後之刑法第二條第一項規定，以決定適用
    之刑罰法律，先予辨明。又以本次刑法修正之比較新舊法，
    應就罪刑有關之共犯、未遂犯、想像競合犯、牽連犯、連續
    犯、結合犯，以及累犯加重、自首減輕暨其他法定加減原因
    （如身分加減）與加減例等一切情形，綜其全部罪刑之結果
    而為比較。又犯罪在新法施行前，新法施行後緩刑之宣告，
    應適用新法第四十七條規定（最高法院九十五年五月二十三
    日，九十五年度第八次刑庭會議決議參考）。經查：刑法第
    二百七十六條第二項業務過失致死罪法定罰金刑最低度部分
    ，由修正前刑法第三十三條第五款規定為銀元一元以上，依
    罰金罰鍰提高標準條例第一條前段提高為十倍（提高後折算
    為新台幣三十元），修正後刑法第三十三條第五款則修正為
    新台幣一千元以上，以百元計算，就罪刑部分比較行為時法
    與裁判時法，以行為時法有利於被告，依修正後刑法第二條
    第一項前段規定，適用行為時之法律。
(二)、被告丙○○係友立公司之負責人，並以執行操作起重機為業
    ；被告乙○○則受僱於被告丙○○，亦以執行操作起重機為
    業，均係從事操作起重機業務之人。核被告二人均因業務上
    之過失致人於死之行為，均係犯刑法第二百七十六條第二項
    之業務過失致死罪；被告二人以一過失行為，致被害人二人
    死亡，為同種想像競合犯，應從一重之業務過失致死一罪處
    斷。原審適用上開法條，量處被告二人有期徒刑十月，並已
    審酌被告上開過失情節，肇事致二人死亡，犯後均坦承犯行
    ，深表悔意，且業與被害人之家屬達成民事和解，有桃園縣
    蘆竹鄉調解委員會調解書一紙在卷足憑，均量處被告有期徒
    刑十月，並審酌及被告丙○○雖於八十一年間，曾因業務過
    失致死案件，經本院判處有期徒刑十月，緩刑三年確定，惟
    於緩刑期滿，而緩刑之宣告未經撤銷，是其上揭刑之宣告，
    依刑法第七十六條之規定已失其效力，而與未曾受有期徒刑
    以上刑之宣告相同；而被告乙○○前未曾受有期徒刑以上刑
    之宣告，有台灣桃園地方法院檢察署刑案資料查註紀錄表、
    台灣高等法院被告前案紀錄表各一份可憑，其二人經此刑之
    宣告之教訓，當知所警惕，而無再犯之虞，所宣告之刑以暫
    不執行為適當，均諭知緩刑，認事用法洵無違誤，量刑亦稱
    妥適。檢察官依告訴人請求上訴之旨以：本件被告丙○○駕
    駛之吊車，是事後趕抵現場，並非二部吊車相撞肇事云云，
    提起上訴，惟查，被告乙○○、丙○○係先後駕駛上開起重
    機，先後前往上開工地，共同進行友立公司承攬之上開起重
    、吊掛作業，事故發生當時，被告乙○○係操作上開積載型
    移動式起重機吊籃，吊升被害人王忠墩、黃澄清二人進行上
    開作業；被告丙○○則在上開積載型移動式起重機後方約二
    十公尺處，操作卡車型移動式起重機，因吊桿向前延時，不
    慎撞擊被害人二人乘坐之吊籃，因而肇事，業如前述，是
    本件被告丙○○駕駛之吊車，顯非事後趕抵現場，而本件事
    故發生之原因，已如前述，檢察官依告訴人請求上訴，依上
    開說明，顯無理由，應予駁回。至行為後法律有變更者，依
    修正前刑法第二條第一項之規定，以適用裁判時法為原則，
    如行為時法有利於行為人，則例外適用行為時法；依修正後
    刑法第二條第一項規定，以適用行為時法為原則，惟如裁判
    時法有利於行為人，則例外的適用裁判時法。惟修正後之規
    定係以適用行為時法為原則，因此原判決雖未及比較適用，
    然上訴本院後，經比較新舊法，行為後之法律並非較有利於
    行為人，仍應適用行為時法，則原判決適用行為時法即無不
    當，自不構成撤銷之事由，併此敘明。
四、據上論斷，應依刑事訴訟法第四百五十五條之一第三項、第
    三百六十八條，判決如主文。
本案經檢察官徐文豪到庭執行職務。
中    華    民    國    95    年    12    月    28    日
                  刑事第三庭審判長法  官  謝順輝
                                  法  官  鄭吉雄
                                  法  官  尹  良
以上正本證明與原本無異。
不得上訴。
                                  書記官  廖宜政
中    華    民    國    95    年    12    月    28    日


司法院資訊處製作；財團法人民間司法改革基金會備份。
